【裁判字號】    96,易,2700
【裁判日期】    970701
【裁判案由】    重利
【裁判全文】
臺灣板橋地方法院刑事判決              96年度易字第2700號
公  訴  人  臺灣板橋地方法院檢察署檢察官
被      告  乙○○
            丙○○
上列被告因重利案件，經檢察官提起公訴（95年度偵字第27651
號），本院判決如下：
    主  文
丙○○共同乘他人急迫貸以金錢，而取得與原本顯不相當之重利
，處有期徒刑肆月，如易科罰金，以新臺幣壹仟元折算壹日，減
為有期徒刑貳月，如易科罰金，以新臺幣壹仟元折算壹日。
乙○○無罪。
    事  實
一、丙○○與不詳年籍姓名綽號「楊先生」之成年男子共同基於
    重利之犯意聯絡，於民國95年7 月間在自由時報分類廣告欄
    上以「日鑫金融理財中心」之名義刊登貸款廣告，並留0000
    000000行動電話號碼招攬、引誘急迫需款之人借款。95年7
    月初時，適有急需用錢之甲○○看見上開廣告後，撥打電話
    與「楊先生」聯繫，「楊先生」與甲○○在電話中相約在甲○○住處附近之臺北縣新莊市四維公園旁見面，嗣丙○○即
    出面與甲○○商談，約定貸予甲○○新臺幣（下同）二萬元
    ，每10天為一期利息四千元（相當於月息60分），丙○○並
    於95年7 月初某日（起訴書略載為95年7 月間）將借款拿到
    新莊市○○街127 巷13號5 樓甲○○之住處，扣除手續費一
    千元以及預扣第一期利息四千元後，丙○○實際交付一萬五
    千元給甲○○，甲○○並簽發交付面額四萬元之本票給丙○○，而甲○○於95年7 月起迄10月中旬為止，共給付利息約
    十期，共計給付利息約四萬元，並償還本金二萬元，丙○○
    與「楊先生」因而取得與原本顯不相當之重利。嗣丙○○與
    「楊先生」又於95年10月14日，仍是乘甲○○急需用錢之際
    與甲○○約定貸予二萬元，每10天為一期利息四千元（相當
    於月息60分），丙○○並於95年10月14日將借款拿到新莊市
    ○○街127 巷13號5 樓甲○○之住處，扣除手續費五百元以
    及預扣第一期利息四千元後，丙○○實際交付一萬五千五百
    元給甲○○，甲○○並簽發交付面額四萬元之本票給丙○○
    ，而甲○○陸續於95年10月23日、95年11月1 日給付利息，
    共給付利息約一萬一千元，丙○○與「楊先生」因而取得與
    原本顯不相當之重利。嗣甲○○於95年11月10日無力再付利
    息，丙○○又要求甲○○簽發交付面額二萬元之本票作為擔
    保，然甲○○仍無力還款，丙○○遂要求甲○○於95年11月
    23日晚上10時許前去新莊市四維公園商談，丙○○並邀其友
    人乙○○前來。甲○○依約前去後，丙○○以其持有甲○○
    所簽發之本票面額共計六萬元為由，要求甲○○償還六萬元
    ，因甲○○無力償還，丙○○、乙○○、甲○○又一同搭乘
    計程車前去臺北縣樹林市鎮○街347 巷1 弄15號甲○○母親
    之住處（甲○○母親與其女婿許慶典同住），丙○○又欲向
    甲○○母親索討六萬元，經許慶典發覺有異而報警查獲。
二、案經臺北縣政府警察局樹林分局報請臺灣板橋地方法院檢察
    署檢察官偵查起訴。
    理  由
一、按被告以外之人於審判外之言詞或書面陳述，除法律有規定
    者外，不得作為證據，刑事訴訟法第159 條第1 項定有明文
    。而按被告以外之人於偵查中向檢察官所為之陳述，除顯有
    不可信之情況者外，得為證據，刑事訴訟法第159 條之1第2
    項定有明文。經查證人甲○○、許慶典在檢察官偵訊時經過
    具結所為之證言，合於法定要件，且核其等陳述時之外在環
    境及情況，並無顯不可信之情況，本院亦認作為證據為適當
    。又按被告以外之人於審判外之陳述，雖不符刑事訴訟法第
    一百五十九條之一至一百五十九條之四之規定，而經當事人
    於審判程序同意作為證據，法院審酌該言詞陳述或書面陳述
    作成時之情況，認為適當者，亦得為證據，刑事訴訟法第15
    9 條之5 第1 項定有明文，就證人甲○○、許慶典於警詢中
    之陳述，被告丙○○、乙○○同意作為證據，且本院斟酌證
    人甲○○、許慶典於警詢中之供述證據取得過程並無瑕疵，
    且與本案待證事實間具有相當之關聯性，以之為本案證據尚
    無不當，是揆諸上開說明，證人甲○○、許慶典於警詢中之
    陳述具有證據能力。而證人甲○○、許慶典在檢察官偵訊時
    所為之證言，被告丙○○、乙○○亦同意作為證據，自均應
    認具有證據能力，合先敘明。
二、有罪部分（即被告丙○○部分）：
  (一)訊據被告丙○○矢口否認有何重利犯行，辯稱：是甲○○欠
    伊三萬元，還欠伊的朋友「胖子楊」三萬元，而因「胖子楊
    」欠伊二萬多元，「胖子楊」就將這筆錢抵給伊，所以甲○○說要拿六萬元還給伊。而甲○○欠伊三萬元，大約是在95
    年6 、7 月左右，甲○○在永和市○○路的遊樂場因賭博輸
    錢向伊借的云云。經查：
  １、上揭重利之犯罪事實，業據證人甲○○於警詢、偵查中證
      述綦詳，且有其所提出在先後二次借款時所拿到正面印有
      「日鑫金融理財中心、楊先生、0000000000」字樣，背面
      則登載應繳款日期之名片二張之影本在卷可稽（見偵查卷
      第53、33頁）。
  ２、又被告丙○○於95年11月23日晚上時，向甲○○要求償還
      欠款之金額為六萬元乙節，除據被告丙○○、證人甲○○
      一致陳述在卷外，亦據證人許慶典於警詢、偵查中證述明
      確。
  ３、而查，就被告丙○○所謂向甲○○索討六萬元欠款之緣由
      ，被告丙○○於警詢時謂「我並沒有借款給甲○○」、「
      是一名綽號『小胖』（年籍資料及地址電話均不詳）之男
      子委託我前來向甲○○收錢」、「印象中綽號『小胖』之
      男子好像姓楊」（見偵查卷第11頁背面、第12頁正面），
      其於偵查中改稱「他欠我朋友『胖子楊』錢，因為『胖子
      楊』欠我三萬元，就把債權讓給我，而且我也認識甲○○
      」、「我沒有借甲○○錢」（見偵查卷第40頁），其於本
      院審理時又再改稱：甲○○有向伊借款三萬元云云，先後
      供述迥異不一。甚且，被告丙○○就所謂「甲○○向我借
      款三萬元」之事，原稱「甲○○分多次向我借的，我沒有
      向甲○○收取利息，我與甲○○是在遊樂場認識的」云云
      （見本院96年11月16日準備程序筆錄），嗣改稱「甲○○
      一次向我借三萬元，大約是前年6、7月左右，地點是在永
      和文化路的遊樂場」云云（見本院97年1月18日準備程序
      筆錄），究係一次或分多次借款？竟有不同之供述。尤其
      ，被告丙○○謂：該綽號「胖子楊」之友人欠伊三萬元，
      伊不知「胖子楊」的地址電話云云，然被告丙○○就伊所
      主張甲○○欠伊債務之事，不僅積極追討，甚至不惜追到
      甲○○母親的住處欲行索討六萬元，豈有可能「胖子楊」
      欠伊三萬元但伊卻不知如何聯絡「胖子楊」？而被告丙○○所謂一個不知如何聯絡的人竟然將對甲○○的債權轉給
      伊云云，在在均悖於常情，顯然全部均為杜撰之詞，毫無
      可取。
  ４、反觀證人甲○○所述見報紙上貸款廣告而撥打電話與「楊
      先生」聯繫，嗣其兩次借款均有被告丙○○將錢拿到其住
      處，而其均有簽發本票，其自95年11月10日起無力再付利
      息，被告丙○○於95年11月23日晚上要求其償還六萬元等
      情，有其所提出在先後二次借款時所拿到正面印有「日鑫
      金融理財中心、楊先生、0000000000」字樣，背面則登載
      應繳款日期之名片二張之影本在卷可佐，且被告丙○○確
      於95年11月23日晚上要求甲○○償還六萬元，業如前述，
      是證人甲○○所述顯然較具可信性，堪以置信。再者，證
      人甲○○非但於95年7 月初時第一次向綽號「楊先生」之
      人以及被告丙○○借款，依其又能於95年10月14日再次借
      得款項之事實以觀，證人甲○○證稱其就第一次借款自95
      年7 至10月間陸續償還本息共約六萬元，應符實情，可堪
      採信。綜此，被告丙○○上揭所辯，無非畏罪卸責之詞，
      殊不足取，事證明確，被告丙○○之犯行洵堪認定。
  (二)核被告丙○○所為，係犯刑法第344 條之重利罪。按刑事法
    若干犯罪行為態樣，本質上原具有反覆、延續實行之特徵，
    立法時既予特別歸類，定為犯罪構成要件之行為要素，則行
    為人基於概括之犯意，在密切接近之一定時、地持續實行之
    複次行為，倘依社會通念，於客觀上認為符合一個反覆、延
    續性之行為觀念者，於刑法評價上，即應僅成立一罪。學理
    上所稱「集合犯」之職業性、營業性或收集性等具有重複特
    質之犯罪均屬之，例如經營、從事業務、收集、販賣、製造
    、散布等行為概念者是（最高法院95年度台上字第1079號判
    決要旨參照）。本件被告丙○○係乘甲○○急迫需款，反覆
    對甲○○出借款項，以取得與原本顯不相當之重利，顯屬職
    業性犯罪，本質上既具有反覆性，則被告丙○○基於概括之
    犯意，在密切接近之一定時間及空間內反覆從事複次重利行
    為，無非從事該職業性犯罪之當然結果，應認均屬包括一罪
    。又被告丙○○與不詳年籍姓名綽號「楊先生」之成年男子
    就上揭犯行，彼此間有犯意聯絡及行為分擔，為共同正犯。
    爰審酌被告之素行狀況、犯罪動機、手段、目的、所生危害
    及犯罪後態度等一切情狀，量處如主文所示之刑，並諭知易
    科罰金之折算標準。末查被告犯罪後，中華民國96年罪犯減
    刑條例業已制定，經總統於96年7 月4 日公布，並自同年月
    16日起生效施行，本件被告之上開犯罪時間，係在96年4 月
    24日以前，覆核無該條例所列不予減刑之情形，合於減刑條
    件，爰依該條例第2 條第1 項第3 款規定減其宣告刑二分之
    一，併諭知易科罰金之折算標準。
三、無罪部分（即被告乙○○部分）：
  (一)公訴意旨略稱：被告乙○○與丙○○及不詳年籍姓名綽號「
    楊先生」之成年男子基於重利之犯意聯絡，上揭所述先後二
    次貸予甲○○二萬元、二萬元，先後二次借款均由被告乙○○、丙○○將款項送至甲○○位於新莊市○○街127 巷13號
    5 樓之住所。甲○○清償上揭第一次借款之本金、利息共計
    六萬元及第二次借款利息二期共計一萬一千元，被告乙○○
    與丙○○及「楊先生」即以此方式獲得與原本顯不相當之重
    利。嗣甲○○無力再為清償，被告乙○○、丙○○即於95年
    11月23日晚上10時許，先與甲○○在新莊市○○路四維公園
    旁協調，並決定由甲○○帶同前往樹林市鎮○街347 巷1 弄
    15號許慶典之住所向甲○○母親拿取現金，經許慶典發覺有
    異而報警查獲，因認被告乙○○涉犯刑法第344 條之重利罪
    嫌。
  (二)訊據被告乙○○堅決否認有何重利犯行，辯稱：伊是丙○○
    的好朋友，丙○○與甲○○有金錢上的糾紛，但是伊不知道
    是什麼金錢上的糾紛，是丙○○打電話給伊，問伊樹林的路
    ，因為伊住在樹林，伊就陪丙○○去找那條路就是鎮前街，
    到了鎮前街之後丙○○就跟甲○○在講話，過了沒有多久警
    察就過來鎮前街了等語。公訴意旨認被告乙○○涉有前開重
    利罪嫌，係以證人甲○○於警詢、偵查中之證述，及甲○○
    所提出在先後二次借款時所拿到正面印有「日鑫金融理財中
    心、楊先生、0000000000」字樣，背面則登載應繳款日期之
    名片二張之影本，以及被告乙○○於95年11月23日晚上有與
    被告丙○○前去新莊市四維公園與甲○○協調，並與被告丙○○以及甲○○一同前去樹林市鎮○街347 巷1 弄15號甲○○母親之住處欲向甲○○母親拿取現金等情為其主要論據。
  (三)按犯罪事實應依證據認定之，無證據不得認定犯罪事實，刑
    事訴訟法第154 條第2 項定有明文。又刑事訴訟上證明之資
    料，無論為直接或間接證據，均須達於通常一般之人均不致
    有所懷疑，而得確信其為真實之程度，始得據為有罪之認定
    ，若其關於被告是否犯罪之證明未能達此程度，而有合理懷
    疑之存在，致使無從形成有罪之確信，根據「罪證有疑，利
    於被告」之證據法則，即不得遽為不利被告之認定，亦有最
    高法院76年度臺上字第4986號判例可稽。經查：
  １、被告乙○○於95年11月23日晚上確與被告丙○○均前去新
      莊市四維公園，嗣其與丙○○、甲○○又一同搭乘計程車
      前去樹林市鎮○街347 巷1 弄15號甲○○母親之住處，欲
      向甲○○的母親拿錢等事實，固據被告丙○○陳明在卷，
      但被告丙○○於95年11月23日晚上要求甲○○償還六萬元
      之舉，嗣並未取得任何金錢，即為警查獲。換言之，當日
      既未取得任何利息，被告乙○○於95年11月23日晚上與被
      告丙○○一起所為的，並非重利罪的構成要件行為。本案
      仍應有積極證據證明被告乙○○就甲○○在95年7 月初至
      11月1 日之間先後二次借款、陸續償還本息之事實，與被
      告丙○○、「楊先生」間有何行為分擔或犯意聯絡，否則
      ，即不得對被告乙○○科以重利罪責。
  ２、而查，就甲○○在95年7 月初至11月1 日之間先後二次借
      款、陸續償還本息的過程中，除證人即被害人甲○○之指
      述外，即無其他證據足以證明被告乙○○就95年7 月初至
      11月1 日之間甲○○先後二次借款、陸續償還本息之事實
      ，與被告丙○○、「楊先生」間有何行為分擔、犯意聯絡
      。按被害人就被害經過所為之陳述，其目的在於使被告受
      刑事訴追處罰，與被告處於絕對相反之立場，其陳述或不
      免渲染、誇大。是被害人縱立於證人地位具結而為指證、
      陳述，其供述證據之證明力仍較與被告無利害關係之一般
      證人之陳述為薄弱。從而，被害人就被害經過之陳述，除
      須無瑕疵可指，且須就其他方面調查又與事實相符。而細
      觀被害人甲○○於警詢、偵查中之陳述，其於警詢時稱：
      涂員、曾員兩次都將其款項送至我租屋處新莊市○○街12
      7 巷13號5 樓云云（見偵查卷第15頁背面），其於偵查中
      則稱：是被告二人在7 月初某日晚上10時拿錢到新莊市○○街127巷13號5樓給我，‧‧‧後來我沒有錢第二次再借
      二萬，‧‧‧錢也是被告二人其中一人拿來的，是丙○○
      拿來的云云（見偵查卷第51頁正面），則被害人甲○○所
      指述被告乙○○參與借款之情節，先後不一，已有瑕疵。
      此外，除被害人甲○○有瑕疵之指述外，並無其他積極證
      據足以認被告乙○○就95年7月初至11月1日之間甲○○先
      後二次借款、陸續償還本息之事實，與被告丙○○、「楊
      先生」間有何行為分擔、犯意聯絡，自不得遽為不利於被
      告乙○○之認定。本案既不能證明被告乙○○犯罪，自應
      依法諭知無罪之判決。
據上論斷，應依刑事訴訟法第299 條第1 項前段、第301 條第1
項，刑法第28條、第344 條、第41條第1 項前段，刑法施行法第
1條 之1 第1 項、第2 項前段，中國民國96年罪犯減刑條例第2
條第1 項第3 款，第7 條，判決如主文。
本案經檢察官陳佳宏到庭執行職務。
中    華    民    國    97    年    7     月    1     日
                    刑事第十二庭  法  官  戴嘉清
以上正本證明與原本無異
如不服本判決應於送達後10日內向本院提出上訴狀
                                  書記官  廖貞音
中    華    民    國    97    年    7     月    9     日
附錄本案論罪科刑法條全文：
刑法第344 條
乘他人急迫、輕率或無經驗貸以金錢或其他物品，而取得與原本
顯不相當之重利者，處一年以下有期徒刑、拘役或科或併科一千
元以下罰金。


司法院資訊處製作；財團法人民間司法改革基金會備份。
